【裁判字號】    98,訴,764
【裁判日期】    980713
【裁判案由】    返還定金
【裁判全文】
臺灣臺北地方法院民事判決               98年度訴字第764號
原      告  甲○○
訴訟代理人  金志雄律師
複  代理人  羅啟恆律師
被      告  乙○○
上列當事人間請求返還定金事件，本院於民國98年 6月29日言詞
辯論終結，判決如下：
 主      文
被告應給付原告新臺幣參拾萬元，及自民國九十八年三月二十六
日起至清償日止，按年息百分之五計算之利息。
原告其餘之訴駁回。
訴訟費用由被告負擔十分之三，餘由原告負擔。
本判決第一項於原告以新臺幣壹拾萬元為被告供擔保後，得假執
行；但被告以新臺幣參拾萬元為原告預供擔保，得免為假執行。
原告其餘假執行之聲請駁回。
    事實及理由
一、原告主張：原告於民國96年 7月25日向被告購買其所有坐落
    臺北縣新店市○○段245之6、246之6、246之7及247之3地號
    等4筆土地及其上門牌號碼：臺北縣新店市○○○路○段16巷
    1 號之房屋（下稱系爭房地），約定買賣價金新臺幣（下同
    ） 1,100萬元，並簽立定金收據一紙（下稱系爭定金收據）
    ，同時交付票號ＴＴ0000000號、票面金額100萬元、發票人
    劉言吟、發票日96年 7月25日之支票一紙予被告，以為定金
    之交付，雙方約定於定金支票兌現後一週內，到雙方指定代
    書處完成簽約手續，但如於期間內雙方無法繼續買賣，則可
    另行磋商定金之返還，被告旋兌領上開支票；詎原告於簽立
    定金收據三日後（96年 7月28日）即通知被告無法購買系爭
    房地而主張解除買賣契約請求返還定金，並多次發函請求被
    告返還定金皆不獲回應，原告既已買賣系爭房地契約業已解
    除，爰依民法第259條規定請求返還定金100萬元，如認買賣
    契約之不履行係可歸責於原告，則請求依民法第 252條規定
    酌減被告可沒收之定金至相當數額等語，並聲明：(一)被告應
    給付原告 100萬元，及自起訴狀繕本送達之翌日起至清償日
    止，按年息5%計算之利息；(二)願供擔保，請准宣告假執行。
二、被告則以：系爭定金收據上載明：「…雙方約定俟定金支票
    兌現後一週內，到雙方指定代書處完成簽約手續，如買方違
    約不買，則定金沒收…」，是買方應於上開定金支票兌現後
    一週內履行簽約手續，否則賣方即得將已收取之定金沒收之
    ，原告未依約履行簽約手續，被告自得將已兌現之 100萬元
    定金沒收，且原告多次爽約，違約情形嚴重，造成被告許久
    無法將系爭房地賣予他人，不應酌減違約金等語置辯，並聲
    明：(一)原告之訴駁回；(二)如受不利判決，被告願供擔保請准
    宣告免為假執行。
三、本件原告主張其於96年7月25日以1,100萬元之代價向被告購
    買系爭房地並簽立系爭定金收據一紙，同時交付上開票面金
    額 100萬元之支票予被告，以為定金之交付，雙方約定於定
    金支票兌現後一週內，到雙方指定代書處完成簽約手續，上
    開支票原告已提示兌領，惟迄今未辦理簽訂書面買賣契約及
    過戶、交付剩餘價金等手續之事實，有定金收據、支票正反
    面、存證信函、律師函等影本在卷可稽（詳本院卷第 4至11
    頁），並為被告所不爭執，自堪信為真實。
四、得心證之理由：
    原告主張因原告發現被告違約另行委託東森房屋銷售系爭房
    屋，因此解除系爭房地買賣契約，且兩造曾口頭約定於定金
    支票兌現後一週內，到雙方指定代書處完成簽約手續，但如
    於期間內雙方無法繼續買賣，則可另行磋商定金之返還，兩
    造間前揭系爭房地買賣契約業已解除，被告應返還定金 100
    萬元，如無法全數返還，則因被告所沒收之定金屬於違約金
    之性質，依民法第 252條規定應予酌減等語；被告則以其並
    未違約一屋兩賣，係原告反悔違約，依系爭定金收據約定，
    原告違約被告得沒收全部定金，原告不得請求返還等語置辯
    ，是本件之爭點厥為：被告得否依系爭定金收據約定沒收10
    0萬元定金? 該定金沒收約定得否依民法第252條規定予以酌
    減？經查：
  (一)按當事人主張有利於己之事實者，就其事實有舉證之責任，
    民事訴訟法第 277條前段定有明文。查兩造所簽立之系爭定
    金收據上載明：「茲收到甲○○（原告）購買本人乙○○（
    被告）所有系爭房地一戶之定金 100萬元無誤，雙方約定俟
    定金支票兌現後一週內，到雙方指定代書處完成簽約手續，
    如買方違約不買，則定金沒收，賣方不賣定金加倍返還…」
    等語（詳本院卷第 4頁），原告自承其於簽立系爭定金收據
    後數日即向被告表示拒絕購買系爭房地而未依兩造所約定即
    於系爭定金收據載明：「原告須於定金支票兌現後一週內至
    雙方代書處完成簽約手續。」之約定乙節，為被告所不爭執
    ，雖原告主張曾與被告口頭約定：「於定金支票兌現後一週
    內，到雙方指定代書處完成簽約手續，但如於期間內雙方無
    法繼續買賣，則可另行磋商定金之返還。」等語，為被告所
    否認，且如確有此口頭約定，何以未記載在兩造所親簽之定
    金收據中？原告又無法提出其他證據證明前揭事實，顯見原
    告此部分主張要與常情有違，殊不足採；再原告另主張被告
    違約另行委託東森房屋銷售系爭房屋，有一屋兩賣違約之嫌
    云云，即應就此部分之主張負舉證責任，惟其並未提出證據
    證明其說，其此部分之主張亦不足採。原告既違反兩造於定
    金支票兌現後一週內至雙方代書處完成簽約手續之約定，即
    構成兩造約定定金收據所載明之被告得沒收定金之約定，被
    告既未違約，原告主張其得解除前揭系爭房地買賣契約，請
    求被告返還定金100萬元云云，實不足採。
  (二)又按解釋意思表示，應探求當事人之真意，不得拘泥於所用
    之辭句，民法第98條亦定有明文。復按解釋當事人之契約，
    應以當事人立約當時之真意為準，而真意何在，又應以過去
    事實及其他一切證據資料為斷定之標準，不能拘泥文字致失
    真意，最高法院39年臺上字第1053號判例意旨可資參照。再
    按當事人得約定債務人於債務不履行時，應交付違約金；違
    約金，除當事人另有訂定外，視為因不履行而生損害之賠償
    總額；約定之違約金額過高者，法院得減至相當之數額；民
    法第250條第1項、第2項前段、第252條分別規定甚明。至於
    是否相當，即須依一般客觀事實，社會經濟狀況及當事人所
    受損害情形，以為斟酌之標準，最高法院79年度臺上字第19
    15號、49年臺上字第 807號判例可資參照。由系爭定金收據
    內「…如買方違約不買，則定金沒收，賣方不賣定金加倍返
    還…」之約定及全文內容觀之，該定金實為損害賠償金額之
    預定，而具有違約金之性質，是如兩造約定之違約金過高者
    ，法院自得酌減至相當之金額。如前(一)所述，本件係原告違
    約不買，被告雖得依系爭定金收據之約定沒收原告所交付之
    定金 100萬元，然本院審酌系爭房地兩造約定之買賣價格為
    1,100 萬元，原告雖於與被告約定買受系爭房地後數日即通
    知被告無法購買系爭房地而主張解除買賣契約並請求返還定
    金，惟依原告提出附卷之97年10月 8日簡維能律師函文所載
    ，原告又反覆要求被告履行系爭房地買賣契約並辦理過戶及
    交付剩餘價金手續，致雙方法律關係無法確定，使被告處於
    不安狀態，不能無後顧之憂處理系爭房地，將之出售予他人
    ，被告所受損害之程度及兩造目前經濟狀況等情形，認為原
    告應負擔之違約金即被告得沒收之定金以70萬元為適當，是
    原告得請求返還之金額為30萬元（ 100－70＝30），原告請
    求30萬元部分，洵屬有據，逾此數額之請求，則屬無據。
五、綜上所述，本件係原告違約不買，原告不得依民法第 259條
    規定請求解除契約返還定金 100萬元，惟原告債務不履行所
    付之違約金 100萬元顯屬過高，本院認以70萬元為適當，故
    原告依民法第 252條規定請求酌減違約金，並返還溢付之違
    約金30萬元部分及自起訴狀繕本送達翌日即98年 3月26日起
    至清償日止，按年息百分之 5計算之法定遲延利息，為有理
    由，應予准許；逾此部分之請求則無理由，應予駁回。
六、兩造均陳明願供擔保，請准宣告假執行及免假執行，經核原
    告勝訴部分，於法均無不合，爰分別審酌相當之金額准許之
    ，至於原告敗訴部分，其假執行之聲請亦失所依據，併駁回
    之。
七、據上論結，本件原告之訴，為一部有理由，一部無理由，依
    民事訴訟法第79條、第390條第2項、第392條第2項，判決如
    主文。
中    華    民    國    98    年     7    月    13    日
                  民事第二庭    法  官  黃雅芬
以上正本係照原本作成。
如對本判決上訴，須於判決送達後20日內向本院提出上訴狀
中    華    民    國    98    年     7    月    13    日
                                書記官  高秋芬


司法院資訊處製作；財團法人民間司法改革基金會備份。
